臺灣高等法院民事判決　　　　　　　　　95年度重上字第96號
　　附帶上訴人　甲○○
　　附　　　帶
　　被上訴人　　乙○○
　　訴訟代理人　謝協昌律師
上列當事人間土地所有權移轉登記事件，附帶上訴人對於中華民
國94年6月8日臺灣板橋地方法院93年度訴字第1424號第一審判決
，提起附帶上訴並聲請補充判決，經本院於96年2月6日言詞辯論
終結，判決如下：
    主      文
附帶上訴駁回。
附帶上訴訴訟費用由附帶上訴人負擔。
    事    實
甲、附帶上訴人方面：
一、聲明：
（一）原判決命附帶上訴人應將坐落台南縣鹽水鎮○○段893 號
      、893之1號、896號土地（即附表編號3、4、7所示）移轉
      附帶被上訴人部分廢棄。
（二）上開廢棄部分，附帶被上訴人在第一審之訴駁回。
二、陳述：除與原判決記載相同者外，補稱略以：
（一）附帶上訴人僅有撤回抗告之書狀，未有撤回附帶上訴，故
      就附帶上訴部分，應予補充判決。
（二）附表編號3、4、7所示土地，地目「水」，為與農業經營
      不可分離，是都市計劃編定之農業用地，依農業發展條例
      第3條第10、11項規定，其移轉仍應受當時土地法第30 條
      規定之約束，承受人以自耕農為限。
（三）附帶上訴人出售範圍僅為准變更為加油站用地為原則之加
      油站建地，並已辦妥產權移轉登記完成及塗銷設定登記後
      履約完成。系爭土地為農地，並無買賣交易。且地價稅皆
      由附帶上訴人繳納，已能充份證明當年並無任何其他移轉
      之例外約定或涉及其他土地買賣。
三、證據：援用原審之立證方法。
乙、附帶被上訴人方面：
一、聲明：附帶上訴駁回。
二、陳述：除與原判決記載相同者外，補稱略以：
（一）附帶上訴人雖曾提出附帶上訴，然其附帶上訴業經原法院
      裁定駁回，附帶上訴人提起抗告後，又撤回其抗告而使原
      法院裁定駁回之附帶上訴確定，則就附帶上訴部分，自無
      庸審酌。
（二）本件買賣契約兩造確有「訂約時已預期並約定買賣之農地
      變更為非農地後再為移轉」，或「約定由承買人指定登記
      與有自耕能力之第三人」，或「具體約定登記與有自耕能
      力之第三人或特定第三人」，或「約定待承買人有自耕能
      力時方為移轉登記」之約定：
    1.坐落台南縣鹽水鎮○○段1422之13號（重測後為同段894
      、894之1、894之2號）、1422之16號（重測後為同段893
      、893之1號）、1422之3號（重測後為同段888、888之1號
       ）、1422之28號（重測後為同段896號）、1422之4號（
      重測後為同段915號）等土地（即附表所示土地及同地段
      894號土地，下稱系爭土地）係訴外人薛秋雄向附帶上訴
      人購買後再轉售予附帶被上訴人，原來全屬農地，嗣於民
      國81年6月間，894號土地獲准變更地目為「建」，附帶上
      訴人隨即於同年9月16日將該筆土地移登記予代附帶被上
      訴人指定之宏挺股份有限公司（下稱宏挺公司）。
    2.附帶上訴人出售系爭土地予薛秋雄以及薛秋雄出售予附帶
      被上訴人之際，承買人均不具備自耕能力，此為附帶上訴
      人及薛秋雄所明知，因此由附帶上訴人將系爭土地全數設
      定高額抵押權於附帶被上訴人之妻董碧玲，作為附帶被上
      訴人權利擔保，待附帶被上訴人得以取得移轉登記後再行
      辦理，由此可證，各買賣契約均有預期待得以移轉時始完
      成移轉之約定。否則兩造間若無如此約定，附帶上訴人何
      須於買賣契約簽訂之後，設定高額抵押權予附帶被上訴人
      以做擔保？
    3.薛秋雄與附帶上訴人約定要找有自耕能力的人來辦理移轉
      登記，可證兩造確有預期並約定除去不能之情形，而擬由
      具有自耕能力之人辦理移轉登記而為給付之約定。
    4.縱令依買賣契約書第9條，本件不動產移轉登記時，權利
      人由乙方（即附帶被上訴人）自由選擇之，亦非得認買賣
      無效。蓋登記名義人既由附帶被上訴人自由選擇，則在附
      帶被上訴人選定之前，該契約應屬效力未定，亦即若附帶
      被上訴人所選擇者為不具自耕能力之人時，則契約或可認
      為無效。然倘附帶被上訴人所選擇為具有自耕能力之人，
      該契約當屬有效。因此於附帶被上訴人行使選擇權之前，
      不得率予認定契約無效。
（三）土地移轉是否須受刪除前土地法第30條之限制，應依都市
      計劃編訂內容為依據，而非土地地目。且依台南縣鹽水鎮
      公所95年4月20日鹽所建字第0950003819號函第三點說明
      ，893-1號、896號土地均編訂為道路用地，地目「水」，
      而893號雖編訂為農業區，地目「水」，惟均非經都市計
      劃編為農業區或保護區之地目「田」或「旱」之土地，不
      在刪除前土地法第30條限制移轉農地之列。
三、證據：援用原審之立證方法。
    理      由
一、訴訟標的之一部或訴訟費用，裁判有脫漏者，法院應依聲請
    以判決補充之，民事訴訟法第233條第1項定有明文。本件經
    原法院判決後，附帶上訴人曾於94年7月14日提起附帶上訴
    ，嗣原法院以附帶上訴人未依法繳納訴訟費用，於94年7月
    19 日裁定命附帶上訴人限期補繳，附帶上訴人就上開訴訟
    標的價額之核定不服，提起抗告，嗣於95年1月2日具狀撤回
    上開之抗告後，仍未遵期繳納附帶上訴訴訟費用，經原法院
    於95年1月25日裁定駁回其附帶上訴。嗣附帶上訴人另於95
    年5月15日再向本院提起附帶上訴（見本院卷第47頁），並
    繳交訴訟費用，本院於95年11月7日所為判決未就附帶上訴
    併予裁判，附帶上訴人於95年12月13日具狀聲請補充判決（
    見本院卷第114頁），核無不合，先予敘明。
二、本件附帶上訴人主張：其與訴外人薛秋雄訂定不動產買賣契
    約，買賣標的僅限於變更地目成功，供加油站使用之重測前
    鹽水段1422之13號土地，價金新台幣（以下同）1,200萬餘
    元，此筆土地而後被分割為仁愛段894、894之1、894之2號3
    筆土地，其中894號土地已辦理所有權移轉登記，894之1、
    894之2號2筆土地係附帶被上訴人當年即能移轉，而不辦理
    移轉，依契約得沒收該2筆土地之權，故已履約完畢；又系
    爭土地均屬農業用地，薛秋雄與附帶被上訴人均不具自耕能
    力，依土地法刪除前第30條規定，不能承購農地，其等買賣
    契約因違反此項規定而無效，原判決命附帶上訴人應將附表
    編號3、4、7所示土地移轉附帶被上訴人顯有違誤，求為廢
    棄該部分判決，並駁回附帶被上訴人在第一審之訴之判決。
三、附帶被上訴人則以：薛秋雄於79年間向附帶上訴人購買系爭
    土地，價金1,200餘萬元已交付完畢，除894號土地已辦理所
    有權移轉登記外，其餘如附表所示土地，因未變更地目尚無
    法辦理登記，約定嗣不能的情形除去以後，再行移轉，因附
    帶被上訴人於同年8月間向薛秋雄轉手購買系爭土地，薛秋
    雄則於本案繫屬中，將其對附帶上訴人之所有權移轉登記請
    求權讓與附帶被上訴人，詎附帶上訴人卻拒絕辦理如附表所
    示土地之所有權移轉登記，實則893、893-1、896號土地地
    目均為「水」，非屬都市計劃編為農業區或保護區之地目為
    田或旱之土地，不在刪除前土地法第30條限制移轉之農地之
    列等語答辯。
四、經查薛秋雄為設置加油站，曾於79年間，向附帶上訴人購買
    土地，價金1,200餘萬元已付訖，附帶被上訴人復與薛秋雄
    訂立土地買賣契約，約定價金33,502,000元亦給付完畢，系
    爭土地均曾由附帶上訴人設定抵押權與附帶被上訴人之妻董
    碧玲，作為買賣土地之保障，其中894號土地業於81年9月16
    日以買賣為原因由附帶上訴人移轉登記予附帶被上訴人所指
    定之訴外人宏挺公司，如附表所示土地則尚登記為附帶上訴
    人所有，其中893、893-1、896號3筆土地之地目為「水」外
    ，其餘地目均為「田」，為附帶上訴人所不爭執，亦有不動
    產買賣合約書、土地登記謄本可憑，堪信為真。
五、兩造爭執事項厥為（一）附帶上訴人與薛秋雄間土地買賣契
    約之標的範圍？（二）其買賣契約是否有效？（三）893、
    893-1、896號土地移轉登記是否仍受刪除前土地法第30 條
    限制？
六、經查附帶上訴人雖稱其出售薛秋雄之土地僅為供加油站使用
    之重測前鹽水段1422之13號土地，然為附帶被上訴人否認，
    據證人薛秋雄結證稱當時其與附帶被上訴人在全國各地一直
    找尋加油站用地，其選系爭土地後，先用自己的資金買下，
    總面積約6、7百坪，每坪約2、3萬元，總金額1,200餘萬元
    均已付清，其是買第1手，附帶被上訴人是第2手向其購買，
    當初購買土地時就是要蓋加油站，至於要用多少土地當加油
    站，不是由其等決定，附帶上訴人是農民，如何知悉建蓋加
    油站須使用土地面積，不可能約定要變更成功才算契約成立
    等情（原審卷第113頁至第115頁），核其所述購買土地面積
    即與系爭土地面積合計約為668.09坪相符，附帶上訴人亦自
    承確已收受薛秋雄交付上開總價金無訛（原審卷第115頁）
    ，且衡情附帶上訴人與薛秋雄之土地買賣既發生於加油站核
    可前，實難事先臆測加油站實際所需面積而預為約定價金，
    又倘真約定須變更成功才買，薛秋雄應無將全數價金給付附
    帶上訴人之可能。何況，尚未移轉之土地已有一部分由附帶
    被上訴人使用中，復為附帶上訴人所不爭執，倘其非屬買賣
    範圍，附帶上訴人應無可能任附帶被上訴人長期佔用而未主
    張權利。再參之薛秋雄隨即將附帶上訴人所有系爭土地轉售
    同欲設立加油站之附帶被上訴人，價金3,000餘萬元亦已受
    領完畢，附帶被上訴人並取得附帶上訴人相關印鑑證明及文
    件，而附帶上訴人為保障土地之買賣，復將系爭土地設定抵
    押權與附帶被上訴人之妻董碧玲，堪認附帶上訴人出售薛秋
    雄之土地範圍，應為系爭土地全部，附帶上訴人之主張不足
    採。
七、按「私有農地所有權之移轉，其承受人以能自耕者為限，並
    不得移轉為共有。違反前項規定者，其所有權之移轉無效。
    」為修正前土地法第30條所明定（此條文業於89年1 月26日
    總統（89）華總（一）義字0000000000號令修正公布刪除）
    。是於舊法時代，約定出賣私有農地與無自耕能力人之買賣
    契約，係以不能之給付為契約之標的，除其不能情形可以除
    去，而當事人訂約時並預期於不能之情形除去後為給付者，
    始得依民法第246條第1項但書規定，認其契約仍為有效。又
    地政機關對修正前土地法第30條規定之執行範圍如下：一未
    實施區域計畫或都市計畫地區之田、旱地目土地，二經都市
    計畫編為農業區或保護區之田、旱地目土地，三經依區域計
    畫編為農牧用地之土地；土地經依法編訂使用後，其使用管
    制，自應以該項編訂為依據，而非以地目為標準，此分別有
    內政部70年3月20日台內地字第10409號函、70年6月20日台
    內地第26863號函可參（本院卷第61頁）。本件附帶上訴人
    雖稱：系爭土地中多筆土地之地目為田，薛秋雄不具備自耕
    能力，依據修正前土地法上開規定及民法第246條第1項前段
    規定，其與薛秋雄間土地買賣應屬無效。惟查附表所示土地
    皆屬於45年3月5日公布之「變更暨擴大鹽水都市計劃」範圍
    ，893、893-1、896號土地地目「水」，其中893-1、896號
    為道路用地，893號為農業區，894 -1、894-2、888-1、915
    、888號土地之地目固均為「田」，其中894-1號編訂使用分
    區為墓地用地，894-2、888-1 、915號為道路用地，888號
    為農業區，有台南縣鹽水鎮公所都市計畫土地使用分區證明
    書、台南縣鹽水鎮95年7月11日鹽所建字第0950006722號函
    可稽（本院卷第35、92-1頁），而依當時規定都市計畫內農
    業區其地目為田、旱者，需自耕能力證明書始能辦理土地移
    轉，復有台南縣鹽水鎮公所95年4月20日鹽所建字第
    0950003819號函足憑（本院卷第42頁），則兩造間就893、
    893-1、896號地目既為「水」，894-1、894-2、888-1、915
    號土地既為墓地或道路用地，其所有權讓與，尚不受土地法
    第30條第1項規定之限制，縱使附帶被上訴人不具有自耕能
    力，仍得為土地所有權移轉，僅888號土地因屬都市計畫之
    農業區，地目「田」，依當時有效之上開土地法規定，承受
    人須具備自耕能力。而據證人薛秋雄證稱：其向附帶上訴人
    購買土地時，有向附帶上訴人說明會去找到具有自耕能力之
    人來辦理過戶事宜，附帶上訴人因此交付相關印鑑及文件，
    且附帶上訴人亦不爭執其知悉薛秋雄購買土地係為建造加油
    站，並收受全額價金，堪認附帶上訴人與薛秋雄間土地買賣
    契約，應有約定不能之情形除去時，即如同894號土地獲准
    變更地目時或另覓得具有自耕能力人再為移轉登記，依民法
    第246條第1項但書規定，其二人間土地買賣契約應為有效。
八、893號、893-1、896號土地地目既為「水」，不在刪除前土
    地法第30條限制範圍之內，附帶被上訴人雖不具有自耕能力
    ，仍得請求為土地所有權移轉，已如上述，附帶上訴人主張
    該3筆土地屬都市計劃編定之農業用地，依農業發展條例第3
    條第10、11項，屬於農地意涵，仍應受刪除前土地法第30條
    規定農地移轉之限制云云，殊不足取。
九、綜上所述，附帶上訴人請求將原判決命其應將附表編號
    3、4、7所示土地移轉附帶被上訴人部分廢棄，駁回附帶被
    上訴人在第一審之訴部分，為無理由，不應予許，原審於此
    部分所為附帶上訴人敗訴之判決，並無不合。附帶上訴意旨
    指摘原判決此部分不當，求予廢棄改判，為無理由。
十、本件法律關係已經明確，兩造其餘陳述，無礙本院判斷，爰
    不再一一論述，附此敘明。
十一、據上論結，本件附帶上訴為無理由。依民事訴訟法第449
      條第1項、第78條，判決如主文。
中　　華　　民　　國　　96　　年　　3　　月　　6　　日
                    民事第九庭
                        審判長法　官 黃熙嫣
　　　　　　　　　　　　  　　法　官 楊力進
　　　　　　　　　　　　　  　法　官 陳玉完
正本係照原本作成。
如不服本判決，應於收受送達後20日內向本院提出上訴書狀，其
未表明上訴理由者，應於提出上訴後20日內向本院補提理由書狀
（均須按他造當事人之人數附繕本）上訴時應提出委任律師或具
有律師資格之人之委任狀；委任有律師資格者，另應附具律師資
格證書及釋明委任人與受任人有民事訴訟法第466條之1第1項但
書或第2項（詳附註）所定關係之釋明文書影本。
中　　華　　民　　國　　96　　年　　3 　　月　　8 　　日
　　　　　　　　　　　　　　　書記官 鎖瑞嶺
附註：
民事訴訟法第466條之1（第1項、第2項）：
對於第二審判決上訴，上訴人應委任律師為訴訟代理人。但上訴
人或其他法定代理人具有律師資格者，不在此限。
上訴人之配偶、三親等內之血親、二親等內之姻親，或上訴人為
法人、中央或地方機關時，其所屬專任人員具有律師資格並經法
院認為適當者，亦得為第三審訴訟代理人。
